ACORDAO-COMPLETO-2535810

ACÓRDÃO 6009/2022 ATA 32/2022 - PRIMEIRA CÂMARA

VISTOS, relatados e discutidos estes autos de pensão militar concedida pelo Comando da Aeronáutica.
ACORDAM os ministros do Tribunal de Contas da União, reunidos em sessão da 1ª Câmara, diante das razões expostas pelo relator, em:
9.1. considerar tacitamente registrado, em 7/2/2022, o ato de pensão militar instituída pelo Sr. Paulo César de Oliveira Custódio (46405/2016, peça 3) ;
9.2. encaminhar os autos à Secretaria de Fiscalização de Integridade de Atos e Pagamentos de Pessoal e de Benefícios Sociais para a adoção dos procedimentos necessários com vistas à revisão de ofício, nos termos do subitem 9.2.1 do Acórdão 122/2021-TCU-Plenário;
9.3. encerrar e arquivar os presentes autos.

Atos de pensão militar.

Primeira Câmara

Comando da Aeronáutica.

3. Interessados: Iara Kepper Custódio (XXX.232.889-XX); Jamile da Costa e Silva (XXX.352.902-XX).

13.1. Ministro presente: Vital do Rêgo (na Presidência).
13.2. Ministros-Substitutos convocados: Augusto Sherman Cavalcanti e Weder de Oliveira (Relator).

WEDER DE OLIVEIRA

Em exame, ato inicial de pensão militar instituída pelo Sr. Paulo César de Oliveira Custódio, concedida pelo Comando da Aeronáutica.
Reproduzo, com ajustes de forma, instrução elaborada pelo auditor da Secretaria de Fiscalização de Integridade de Atos e Pagamentos de Pessoal e de Benefícios Sociais (Sefip) , o qual contou com a anuência do diretor da unidade (peças 5 e 6) , bem como com a manifestação de concordância do MP/TCU, representado pelo procurador Marinus Eduardo De Vries Marsico (peça 7) :
" (...) EXAME TÉCNICO  
Procedimentos aplicados
3.	Os procedimentos para exame, apreciação e registro de atos de pessoal encontram-se estabelecidos na Instrução Normativa TCU 78/2018 e na Resolução TCU 206/2007. Essas normas dispõem que os atos de pessoal disponibilizados por meio do e-Pessoal devem ser submetidos previamente a críticas automatizadas, com base em parâmetros predefinidos.
4.	As críticas das informações cadastradas na etapa de coleta do ato foram elaboradas e validadas levando-se em conta as peculiaridades de cada ato. Os itens verificados nessa etapa são inerentes a dados cadastrais, fundamentos legais, mapa de tempo, ficha financeira, assim como eventuais ocorrências de acumulação. Trata-se de verificações abrangentes, minuciosas e precisas e sem a necessidade de ação humana e, portanto, menos suscetível a falhas. As críticas aplicadas estão discriminadas no sistema, no Menu e-Pessoal, opção "Crítica", que podem ser acessadas mediante concessão de perfil específico a servidores do TCU responsáveis pela análise.
5.	Além das críticas automatizadas, há verificação humana adicional no caso de haver alertas do sistema ou informações não formatadas, como esclarecimentos do gestor ou do controle interno.  
6.	As críticas também consideram os registros do Sistema Integrado de Administração de Recursos Humanos (Siape) . O Siape disponibiliza informações atualizadas sobre as parcelas que integram os proventos, diferentemente, portanto, do e-Pessoal, que informa as parcelas no momento do registro do ato. 
7.	Essa confrontação com o Siape fornece uma visão atual e verdadeira da situação, o que permite descaracterizar irregularidades e inconsistências que, embora constantes do e-Pessoal, já foram corrigidas.
8.	As verificações detectadas no ato encontram-se discriminadas na aba de pendências do ato no sistema e-Pessoal, bem como no espelho do ato contemplado por esta instrução.
Exame das Constatações
9.	Ato: 46405/2016 - Inicial - Interessado: PAULO CESAR DE OLIVEIRA CUSTODIO - CPF: XXX.590.529-XX
9.1.	Beneficiários: JAMILE DA COSTA E SILVA - CPF: XXX.352.902-XX - Companheiro (a) e IARA KEPPER CUSTODIO - CPF: XXX.232.889-XX - Cônjuge
9.2.	Parecer do Controle Interno: considerar o ato Legal.
9.3.	Constatação e análise: 
9.3.1.	Ato com anexo do tipo sentença judicial (Processo nº 0011913-84.2003.8.26.0224) .
a.	Justificativa do Gestor de Pessoal: Não há. Verificação efetuada no âmbito do TCU.
b.	Análise do Controle Interno:  Não há. Verificação efetuada no âmbito do TCU.
c.	Análise da Equipe Técnica: Legal
Sentença judicial transitada em julgado conferiu à beneficiária JAMILE DA COSTA E SILVA a condição de companheira do instituidor da pensão no âmbito do processo judicial 0011913-84.2003.8.26.0224 da 3ª Vara de Família e Sucessões do Tribunal de Justiça do Estado de São Paulo.
Contudo, a comprovação da situação de companheira para fins de percepção de pensão militar deve obedecer a alguns requisitos objetivos, tal concessão encontra-se amparada no artigo 7º da Lei 3.765/60, transcrição a seguir
Art. 7º A pensão militar é deferida em processo de habilitação, com base na declaração de beneficiários preenchida em vida pelo contribuinte, na ordem de prioridade e nas condições a seguir: (Redação dada pela Lei nº 13.954, de 2019) 
I - Primeira ordem de prioridade: b) companheiro ou companheira designada ou que comprove união estável como entidade familiar; (Incluída pela Medida provisória nº 2.215-10, de 31.8.2001) Tal redação foi alterada pela lei Lei nº 13.954, de 2019 que assim dispõe no mesmo art. 7º: a) cônjuge ou companheiro designado ou que comprove união estável como entidade familiar; 
Logo, a comprovação de união estável é situação objetiva e imprescindível para que a companheira figure na condição de beneficiária da pensão militar.
 É comum a apresentação de Justificação Judicial, documento regulado pelos Art. 861 a 866 do Código Processo Civil - Lei 5.869, de 11 de janeiro de 1973, in verbis: 
Art. 861. Quem pretender justificar a existência de algum fato ou relação jurídica, seja para simples documento e sem caráter contencioso, seja para servir de prova em processo regular, exporá, em petição circunstanciada, a sua intenção. 
Art. 862. Salvo nos casos expressos em lei, é essencial a citação dos interessados. Parágrafo único. Se o interessado não puder ser citado pessoalmente, intervirá no processo o Ministério Público.
 Art. 863. A justificação consistirá na inquirição de testemunhas sobre os fatos alegados, sendo facultado ao requerente juntar documentos. 
Art. 864. Ao interessado é lícito contraditar as testemunhas, reinquiri-las e manifestar-se sobre os documentos, dos quais terá vista em cartório por 24 (vinte e quatro) horas. Art. 865. No processo de justificação não se admite defesa nem recurso.
 Art. 866. A justificação será afinal julgada por sentença e os autos serão entregues ao requerente independentemente de traslado, decorridas 48 (quarenta e oito) horas da decisão.
 Parágrafo único. O juiz não se pronunciará sobre o mérito da prova, limitando-se a verificar se foram observadas as formalidades legais.
 Para fins de documentação probatória de união estável, a Justificação Judicial por si só é tida como insuficiente para tal comprovação e, por conseguinte, concessão do benefício, segundo pacífica jurisprudência do TCU sobre assunto. Seguem alguns acórdãos que corroboram com tal afirmação: Enunciado A sentença de justificação judicial, por si só, não é suficiente para comprovar a existência de união estável para fins de concessão de pensão. 
Acórdão 6211/2020-TCU-Segunda Câmara Relator: ANA ARRAES Acórdão 15090/2018-TCU-Primeira Câmara Relator: BRUNO DANTAS Enunciado A escritura pública declaratória de união estável, assim como a sentença de justificação judicial, por si só, não é suficiente para comprovar a existência de união estável para fins de concessão de pensão. 
Acórdão 8549/2020-TCU-Primeira Câmara Relator: BRUNO DANTAS Enunciado Salvo determinação judicial que expressamente declare a inexistência de dependência econômica do cônjuge separado de fato em relação ao instituidor da pensão militar, à época do seu falecimento, é juridicamente possível a concessão simultânea de pensão militar à viúva, separada de fato do instituidor, à data do óbito, e à companheira, reconhecida judicialmente, que comprove união estável com o 'de cujus'. 
Acórdão 1348/2010-TCU-Plenário Relator: BENJAMIN ZYMLER Enunciado É juridicamente possível a concessão simultânea de pensão civil ou militar à viúva, separada de fato do instituidor, à data do óbito, e à companheira, cuja união estável foi reconhecida judicialmente. Inexistindo decisão judicial que reconheça a união estável e a separação de fato, a pensão é irregular. 
Acórdão 4301/2014-TCU-Primeira Câmara Relator: AUGUSTO SHERMAN Enunciado É inepto o ato de concessão de pensão militar a companheira, quando não comprovados o reconhecimento judicial da união estável e a separação de fato da viúva. 
Acórdão 3238/2012-TCU-Primeira Câmara Relator: WEDER DE OLIVEIRA Enunciado Para fins de registro pela legalidade da pensão militar, a condição de companheira deve ser comprovada mediante vida em união estável, caracterizada pela convivência duradoura, pública e contínua, estabelecida com objetivo de constituir família, até a data do óbito do instituidor. 
Acórdão 6497/2017-TCU-Segunda Câmara Relator: ANA ARRAES Logo, perante o exposto, necessita-se que outros documentos que possam corroboram para convicção real e material da situação de companheira pela interessada ao benefício Segue jurisprudência correlata ao tema tratado: Enunciado Estando comprovada, de modo inequívoco, a duradoura e estável convivência entre companheira e instituidor, ainda que não exista decisão judicial a respaldar essa união, a pensão concedida à companheira deve ser considerada legal para fins de registro
 Acórdão 803/2020-TCU-Segunda Câmara Relator: AUGUSTO NARDES Enunciado A existência de filho do instituidor da pensão com a alegada companheira é apenas um indício, não sendo suficiente para caracterizar a união estável e habilitar a companheira como beneficiária da pensão. 
Acórdão 8549/2020-TCU-Primeira Câmara Relator: BRUNO DANTAS
9.4.	O quadro resumo de ocorrências e, quando for o caso, o detalhamento da norma legal e da jurisprudência para a inconsistência acima elencada encontra-se no anexo II dessa instrução. 
9.5.	Encaminhamento do ato: 
9.5.1.	Considerar ILEGAL e recusar registro do ato de Pensão militar de Regimento de PAULO CESAR DE OLIVEIRA CUSTODIO do quadro de pessoal do órgão/entidade COMANDO DA AERONÁUTICA, com base nos arts. 71, inciso III, da Constituição Federal, 1º, inciso V, e 39, inciso II, da Lei 8.443/1992 e 260, § 1º, do Regimento Interno.
9.5.2.	 Determinar à Secretaria de Fiscalização de Pessoal que monitore o cumprimento da (s) medida (s) indicada (s) para o ato de Pensão militar de PAULO CESAR DE OLIVEIRA CUSTODIO. 
9.5.3.	Com fulcro no art. 262, caput, do Regimento Interno deste Tribunal, determinar ao órgão/entidade COMANDO DA AERONÁUTICA que:
a.	emita novo ato, livre da irregularidade ora apontada, em substituição ao ato de Pensão militar de PAULO CESAR DE OLIVEIRA CUSTODIO, submetendo-o à nova apreciação por este Tribunal, na forma do artigo 260, caput, também do regimento.
b.	dê ciência, no prazo de quinze dias, contados da notificação, do inteiro teor desta deliberação ao interessado, alertando-o de que o efeito suspensivo proveniente da interposição de eventuais recursos junto ao TCU não o exime da devolução dos valores percebidos indevidamente, caso o recurso não seja provido.
c.	 c. informe o teor do acórdão que vier a ser prolatado, encaminhando ao TCU, no prazo de trinta dias, comprovante da data de ciência pelo interessado, nos termos do art. 4º, § 3º, da Resolução TCU 170/2004.
CONCLUSÃO
10.	         A abrangência e a profundidade das verificações levadas a efeito fundamentam convicção de que o ato 46405/2016 pode ser apreciado pela ilegalidade, em razão das irregularidades apontadas no item Exame das Constatações desta instrução, que representam afronta à legislação e à jurisprudência de referência 
PROPOSTA DE ENCAMINHAMENTO
11.	Ante o exposto, com fundamento no art. 71, inciso III, da Constituição Federal, no art. 1º, inciso V, e art. 39, incisos I e II, da Lei 8.443/1992, no art. 260 do Regimento Interno do Tribunal de Contas da União, propõe-se: 
11.1. Considerar ILEGAL e recusar registro do ato de Pensão militar de PAULO CESAR DE OLIVEIRA CUSTODIO do quadro de pessoal do órgão/entidade COMANDO DA AERONÁUTICA, com base nos arts. 71, inciso III, da Constituição Federal, 1º, inciso V, e 39, inciso II, da Lei 8.443/1992 e 260, § 1º, do Regimento Interno. 
11.2. Determinar à Secretaria de Fiscalização de Pessoal que monitore o cumprimento da (s) medida (s) indicada (s) para o ato de Pensão militar de PAULO CESAR DE OLIVEIRA CUSTODIO.
 11.3. Com fulcro no art. 262, caput, do Regimento Interno deste Tribunal, determinar ao órgão/entidade COMANDO DA AERONÁUTICA que:
 11.3.1. dê ciência, no prazo de quinze dias, contados da notificação, do inteiro teor desta deliberação ao interessado, alertando-o de que o efeito suspensivo proveniente da interposição de eventuais recursos junto ao TCU não o exime da devolução dos valores percebidos indevidamente, caso o recurso não seja provido. 
11.3.2. emita novo ato, livre da irregularidade ora apontada, em substituição ao ato de Pensão militar de PAULO CESAR DE OLIVEIRA CUSTODIO, submetendo-o à nova apreciação por este Tribunal, na forma do artigo 260, caput, também do Regimento. 
11.3.3. informe o teor do acórdão que vier a ser prolatado, encaminhando ao TCU, no prazo de trinta dias, comprovante da data de ciência pelo interessado, nos termos do art. 4º, § 3º, da Resolução TCU 170/2004."
É o relatório.

não há.

Procurador Marinus Eduardo De Vries Marsico.

PENSÃO MILITAR. A SENTENÇA DE JUSTIFICAÇÃO JUDICIAL NÃO É SUFICIENTE PARA COMPROVAR A EXISTÊNCIA DE UNIÃO ESTÁVEL PARA FINS DE CONCESSÃO DE PENSÃO. ARTIGO 7º DA LEI 3.765/60. ATO ENVIADO HÁ MAIS DE 5 (CINCO) ANOS. APLICAÇÃO DO RE 636.553. REGISTRO TÁCITO DO ATO. REVISÃO DE OFÍCIO. ACÓRDÃO 122/2021-TCU-PLENÁRIO. CIÊNCIA.

PENSÃO MILITAR (PMIL)

Secretaria de Fiscalização de Integridade de Atos e Pagamentos de Pessoal e de Benefícios Sociais (Sefip).

Em exame, ato de concessão inicial de pensão militar, em 1º/12/2014, instituída pelo Sr. Paulo César de Oliveira Custódio, concedida pelo Comando da Aeronáutica.
A Secretaria de Fiscalização de Integridade de Atos e Pagamentos de Pessoal e de Benefícios Sociais (Sefip) propõe a ilegalidade do ato. O Ministério Público junto a este Tribunal (MP/TCU) , representado pelo procurador Marinus Eduardo De Vries Marsico, acompanha a proposta.
II
A unidade instrutiva especializada assim fundamenta sua proposta (peça 5, p. 2) :
"Para fins de documentação probatória de união estável, a Justificação Judicial por si só é tida como insuficiente para tal comprovação e, por conseguinte, concessão do benefício, segundo pacífica jurisprudência do TCU sobre assunto. Seguem alguns acórdãos que corroboram com tal afirmação: Enunciado A sentença de justificação judicial, por si só, não é suficiente para comprovar a existência de união estável para fins de concessão de pensão."
O ato foi recebido nesta Corte de Contas há mais de 5 anos, em 8/2/2017. Aplica-se, portanto, ao caso o entendimento do Supremo Tribunal Federal exarado no RE 636.553, pertinente ao registro tácito.
Em linha com a decisão acima citada, o Tribunal prolatou o Acórdão 122/2021-TCU-Plenário, cujo sumário assim dispõe:
"ATOS DE PENSÃO MILITAR. LEGALIDADE DE UM ATO. ILEGALIDADE DOS DEMAIS ATOS. TRANSCURSO DO PRAZO DE 5 ANOS DESDE A ENTRADA DOS ATOS ILEGAIS NO TCU. ATOS TACITAMENTE REGISTRADOS, CONSOANTE ENTENDIMENTO DO STF NOS EMBARGOS DE DECLARAÇÃO NO RECURSO EXTRAORDINÁRIO 636.553/RS, EM 4/12/2020. POSSIBILIDADE DE REVISÃO DE OFÍCIO, COM FULCRO NO ART. 54 DA LEI 9.874/1999, C/C O ART. 260, § 2º, DO RI/TCU. DETERMINAÇÃO INSTAURAÇÃO DE PROCEDIMENTO DE REVISÃO DE OFÍCIO. OUTRAS DETERMINÇÔES À SEFIP. 1. Passados cinco anos, contados de forma ininterrupta, a partir da entrada do ato de admissão e de concessão de aposentadoria, reforma e pensão (CF, 71, III) no TCU, o ato restará automaticamente estabilizado e considerado registrado tacitamente  (RE 636.553/RS, Pleno, rel. E. Ministro Gilmar Mendes) . 2. Estabilizado o ato, abre-se, a partir daí, a possibilidade de sua revisão, nos termos do art. 54 da Lei 9.874/1999 (ED no RE 636.553/RS, Pleno, rel. E. Ministro Gilmar Mendes) ."
Assim, o ato de pensão militar instituída por Paulo César de Oliveira Custódio deve ser considerado tacitamente registrado em 7/2/2022, cabendo encaminhar o processo à Sefip para, se for o caso, adoção das medidas com vistas à revisão de ofício do ato, nos termos do Acórdão 122/2021-TCU-Plenário.
Diante do exposto, voto pela aprovação do acórdão que ora submeto à apreciação deste Colegiado.
TCU, Sala das Sessões, em 13 de setembro de 2022.
Weder de Oliveira 
Relator